【裁判字號】    98,訴,1417
【裁判日期】    981231
【裁判案由】    拆屋還地
【裁判全文】
臺灣臺中地方法院民事判決  98年度訴字第1417號
原      告  申○○
訴訟代理人  許博堯律師
被      告  未○○
訴訟代理人  張益隆律師
被      告  乙  ○
            戊○○
            寅○○
            巳○○
            辰○○
            卯○○
            甲○○○
            丙○○
            壬○○
            辛○○
            庚○○
            己○○
            酉○○○
            丁○○○
            午○○
            子○○
            丑○○
            癸○○
上列當事人間拆屋還地事件，本院於98年12月17日言詞辯論終結
，判決如下：
    主    文
被告應將原告所有坐落台中縣大安鄉○○段五七之一地號，如附
圖所示A部分面積一五一點三五平方公尺土地上之建物拆除，及
將坐落台中縣大安鄉○○段三七六之一地號，如附圖所示B部分
面積七九點六五平方公尺土地上之建物拆除，並將該土地返還全
體共有人。
訴訟費用由被告連帶負擔。
本判決第一項原告以新臺幣肆拾捌萬伍仟元，為被告供擔保後，
得假執行。但被告如以新臺幣壹佰肆拾伍萬伍仟參佰元為原告預
供擔保，得免為假執行。
    事實及理由
壹、程序方面：
一、按訴狀送達後，原告不得將原訴變更或追加他訴。但請求之
    基礎事實同一，或該訴訟標的對數人必須合一確定時，追加
    其原非當事人之人為當事人者，不在此限，民事訴訟法第25
    5條第1項第2款、第5款，分別定有明文。本件原告起訴之初
    ，僅列未○○為被告，嗣請求拆除之房屋乃被告等19人，因
    繼承而公同共有，故本件訴訟標的法律關係對渠等有合一確
    定之必要，遂以土地遭同一房屋無權占用之基礎事實，追加
    未○○以外之房屋繼承人為被告，合於前揭規定，自應准許
    ，先予敘明。
二、本件除被告未○○外，其餘被告均未於言詞辯論期日到場，
    經核並無民事訴訟法第386條各款所列情形，爰依原告聲請
    ，由其一造辯論而為判決。
貳、實體方面：
一、原告起訴主張：坐落於台中縣大安鄉○○段57-1、376-1地
    號等二筆土地（下稱系爭土地），為原告申○○及訴外人黃
    瑞肇、黃素娥等3人共有。系爭土地上存有磚造房屋（下稱
    系爭房屋），如附圖所示A部分面積151.35平方公尺、B部分
    面積79.65平方公尺。該系爭房屋，係被告未○○之曾祖父
    （黃本）所興建，經二次分戶後，由被告未○○之父（黃運
    ）分得，於黃運死亡後，現即為全體被告等19人所公同共有
    。又被告等19人並無權占用系爭土地，爰依民法第767條、
    第821條，請求被告等19人拆除房屋後，將土地返還全體共
    有人。並聲明：(一)被告等19人應將坐落台中縣大安鄉○○段
    57-1、376-1地號，如附圖所示A部分面積151.35平方公尺、
    B部分面積79.65平方公尺土地上之房屋拆除，並將該土地返
    還全體共有人。(二)原告願供擔保請准宣告假執行。
二、被告未○○則以：系爭房屋係其父黃運，向原告之前手黃培
    未定期限承租系爭土地而建造，依民法第425條規定，原告
    與其他繼承人全體因繼承而承受此租賃關係，故被告非無權
    占有。後則改稱：從日據時期起之戶籍謄本，得以證明系爭
    從日據時期起之戶籍謄本，得以證明系爭房屋之戶主及起造
    人是其曾祖父黃本，而非其父黃運，故系爭房屋為全體繼承
    人公同共有，被告非唯一所有人及占有人，從而原告之訴，
    顯屬當事人不適格。又自被告未○○之父（黃運）時起，即
    住於系爭房屋，得證其乃有權居住使用。另原告之父前曾請
    求拆屋還地，經敗訴確定，原告為繼承人應受判決之拘束等
    語置辯。並聲明：(一)原告之訴駁回。(二)如受不利判決，願供
    擔保請准免為假執行。
三、除被告未○○外，其餘被告未於言詞辯論期日到庭，亦未提
    出書狀作何聲明或陳述。
四、原告主張系爭土地為其與訴外人黃瑞肇、黃素娥所共有，被
    告等19人占用系爭土地，如附圖所示A部分面積151.35平方
    公尺、B部分面積79.65平方公尺，並於其上建有土造房屋，
    業據提出土地登記謄本1份、地籍圖謄本1份、現場照片8紙
    為證，且經本院會同台中縣大甲地政事務所到場勘測屬實，
    有本院勘驗筆錄暨台中縣大甲地政事務所土地複丈成果圖附
    卷足憑，被告對此亦不爭執，可信為真。被告未○○就系爭
    房屋占用原告所共有系爭土地如附圖A、B所示部分，辯稱：
    系爭房屋起初之戶主及起造人，是其曾祖父黃本，而非其父
    黃運，被告非唯一所有人及占有人，從而原告之訴，顯屬當
    事人不適格。況且，自被告未○○之父（黃運）時起，即住
    於系爭房屋，得證其乃有權居住使用。又原告之父前曾請求
    拆屋還地，經敗訴確定，原告為繼承人應受判決之拘束云云
    。是本件主要爭點厥為，系爭房屋之所有權歸屬及被告等19
    人是否取得系爭土地之合法占有權源，茲詳述如下：
  (一)按民事，法律所未規定者，依習慣；無習慣者，依法理，民
    法第1條，定有明文。而習慣法之成立，須以多年慣行之事
    實及普通一般人之確信心為其基礎（最高法院17年上字第61
    3號判例參照）。就臺灣之民事習慣，前經前司法行政部商
    法規檢討整理委員會設置民事習慣調查小組綜合各法院有關
    轄區民事習慣報告及實地調查結果，由法務部編印為臺灣民
    事習慣調查報告，可資為本件判決認定之參考。而依日據時
    期臺灣民事習慣，戶主死亡時，其身分上地位之繼承稱為戶
    主繼承，採單獨繼承主義，故繼承開始時之家產，包括其權
    利義務，應由為被繼承人家屬之直系卑親屬繼承之。其已因
    分戶另立一家，即別籍（別居）異財者，縱令係被繼承人之
    直系卑親屬男子，亦無繼承權。又分戶之要件，依「臺灣私
    法」所載，係為(一)分割家產。(二)別居。但父母生存中原則上
    不承認分戶，僅得依父母之命，分割家產而別居。換言之，
    父母在世中分戶須以得父母承諾為前提（參見臺灣民事習慣
    調查報告第420、421頁）。經查：
  (1)系爭房屋為被告未○○之曾祖父（黃本）建造，為兩造所不
    爭執，復有日據時期黃本為戶主之戶籍謄本在卷可佐，堪信
    為真實。而被告未○○之曾祖父黃本，於大正4年5月3日隱
    居，即拋棄其戶主權，並由長子黃柄戶主相續，即接任本家
    之戶主，同日黃本之孫黃雀、黃運（即被告之未○○之父）
    ，遂自本家分戶；嗣於大正14年1月3日，黃運（即被告之未
    ○○之父）又自其兄黃雀分戶，茲有黃本為戶主之戶籍謄本
    ，記載現住所「臺中廳苗栗三堡重勢尾庄三百二十九番地」
    、「戶主黃本，大正四年五月三日隱居」、「長男黃柄，大
    正四年五月三日戶主相續」、「孫黃雀，大正四年五月三日
    分戶」、「孫黃運，兄黃雀卜共分戶」，及黃運為戶主之戶
    籍謄本，記載本籍「台中洲大甲郡大安庄東勢尾參百貳拾九
    番地」、「戶主黃運，黃雀之弟大正十四年一月三日分戶」
    在卷可考。從而，依上揭當時多年慣行及普遍確信之習慣，
    分戶須以分割家產與分居為要件，則黃雀、黃運（即被告之
    未○○之父）即因黃本分戶，而自本家財產析離，分得由黃
    本所建之系爭房屋，且渠等對於分戶後之本家家產，亦喪失
    繼承權。同理，黃運（即被告之未○○之父）嗣因其兄黃雀
    分戶，而取得系爭房屋之所有權。
  (2)又被告未○○現居住處所，門牌號碼台中縣大安鄉○○○路
    36 之1號，係於89年8月4日由門牌號碼台中縣大安鄉○○○
    路36號分出，而門牌號碼台中縣大安鄉○○○路36號之房屋
    係由原告及其他共有人繳交房屋稅，有戶籍謄本、台中縣地
    方稅務局沙鹿分局中縣稅沙分房字第0984021527號函檢附之
    房屋課稅明細表在卷可稽，此益可證祖先財產早由各自取得
    人分別所有、管理。
  (二)次按繼承人有數人時，在分割遺產前，各繼承人對於遺產全
    部為公同共有，民法第1151條，定有明文。依前所述，訴外
    人黃運與其兄黃雀分戶而取得系爭房屋之所有權，訴外人黃
    運於民國72年2月28日死亡，其全體繼承人為被告等19人，
    有繼承系統表、除戶戶籍謄本1紙、戶籍謄本29紙在卷可按
    ，故系爭房屋係為被告等19人公同共有，原告對於渠等起訴
    請求，並無當事人不適格。
  (三)另被告未○○前曾主張系爭房屋乃係其父黃運，以不定期租
    賃土地而建；其居住期間甚長；就相同拆屋還地事件獲有勝
    訴判決等，顯係有權使用居住系爭房屋云云，非但與其事後
    自承系爭房屋，乃其曾祖父黃本所建齟齬，被告迄未提出其
    他證據資料供本院審酌，本院自難對其為有利之認定。是本
    件被告等19人因分戶繼承而有權使用系爭房屋，惟被告始終
    未就有權占用系爭土地提出證明，故被告等19人就系爭土地
    如附圖所示A、B部分，自仍屬無權占用。
五、按所有人，於法令限制之範圍內，得自由使用、收益、處分
    其所有物，並排除他人之干涉。又所有人對於無權占有或侵
    奪其所有物者，得請求返還之；對於妨害其所有權者，得請
    求除去之；有妨害其所有權之虞者，得請求防止之。另各共
    有人對於第三人，得就共有物之全部為本於所有權之請求，
    但回復共有物之請求，僅得為共有人全體之利益為之。民法
    第765、767、821條，分別定有明文。本件如附圖所示A、B
    部分土地上之房屋，為被告等19人所公同共有，而該房屋無
    權占用原告所有系爭土地，對原告系爭土地所有權之行使有
    所妨害，原告身為系爭土地之共有人，依前述民法第767、8
    21條規定，請求被告等19人，將原告所有坐落於台中縣大安
    鄉○○段57-1地號，如附圖所示A部分面積151.35平方公尺
    土地上之建物拆除、及將坐落台中縣大安鄉○○段376-1地
    號，如附圖所示B部分面積79.65平方公尺土地上之建物拆除
    ，並將土地返還全體共有人，為有理由，應予准許。
六、本件原告陳明願供擔保以代釋明，另被告復陳明願供擔保請
    准宣告免為假執行，經核均無不符，爰酌定相當擔保金，併
    准許之。
七、本件事證已臻明確，兩造其餘主張及所提證據與本院上開論
    斷無涉或無違，不予贅述。
八、本件訴訟費用、假執行及免為假執行之依據：民事訴訟法第
    85條第2項、第390條第2項，第392條第2項，判決如主文。
中    華    民    國    98    年    12  月    31    日
                  民事第二庭  法  官  涂秀玲
正本係照原本作成。
如對本判決上訴，須於判決送達後20日內向本院提出上訴狀。
中    華    民    國    98    年    12    月    31   日
                              書記官  鐘麗芳

司法院資訊處製作；財團法人民間司法改革基金會備份。
